【裁判字號】    96,易,3165
【裁判日期】    970314
【裁判案由】    詐欺
【裁判全文】
臺灣板橋地方法院刑事判決              96年度易字第3165號
公  訴  人  臺灣板橋地方法院檢察署檢察官
被      告  丁○○
上列被告因詐欺案件，經檢察官提起公訴（96年度偵字第15886
號、第17884號），本院判決如下：
    主  文
丁○○幫助意圖為自己不法之所有，以詐術使人將本人之物交付
，累犯，處拘役伍拾日，如易科罰金，以新臺幣壹仟元折算壹日
；減為拘役貳拾伍日，如易科罰金，以新臺幣壹仟元折算壹日。
    事  實
一、丁○○曾犯有違反麻醉藥品管理條例罪等案件，其中所犯違
    反麻醉藥品管理條例罪等案件，經臺灣嘉義地方法院於民國
    87 年3月30日以86年度訴字第870 號判處定執行刑為有期徒
    刑5 年6 月，於87年4 月23日判決確定；嗣於87年4 月29日
    入監執行，於89年10月24日縮短刑期假釋出監。詎其於假釋
    期間，於91年間因施用第二級毒品安非他命案件，經臺灣嘉
    義地方法院檢察署聲請法院裁定送觀察勒戒處分確定，嗣送
    觀察勒戒處所予以觀察勒戒後，因有繼續施用毒品傾向，經
    同上檢察署檢察官聲請法院裁定對於丁○○送強制戒治確定
    ，而入戒治處所予以強制戒治1 年（於91年6 月11日入戒治
    處所施予強制戒治，而於91年12月4 日停止強制戒治處分出
    所）；因丁○○於上開假釋期間施用毒品，違反保護管束情
    節重大，故經撤銷前開假釋，執行殘刑有期徒刑2 年4 月又
    1 日，於91年12月4 日入監執行，而於94年2 月4 日縮短刑
    期執畢出監（於94年2 月3 日縮刑期滿）。詎其猶不知悔改
    ，明知依一般社會生活之通常經驗，本可預見將金融機構帳
    戶交予不相識之人，有遭他人利用作為犯罪工具之可能，仍
    不違背其本意，竟基於幫助詐欺之不確定故意，先於民國96
    年4 月19日前某日（起訴書誤載為3 月26日前之某時），將
    其所有設在臺北縣新莊市○○路933 號臺灣中小企業銀行迴
    龍分行（下稱臺灣企銀迴龍分行）開設之帳號000000000000
    00000 號存款帳戶之存款卡及密碼，交付予詐騙集團使用，
    嗣該詐騙集團先後於如附表所示之時間及手法，致丙○○、
    乙○○陷於錯誤，而將款項匯至丁○○上開臺灣企銀迴龍分
    行帳戶內，隨後所匯款項旋即遭提領一空。嗣丙○○、乙○○事後始發覺受騙而報警處理，經循線查悉上情。
二、案經台北縣政府警察局新莊分局報請臺灣板橋地方法院檢察
    署檢察官偵查起訴。
    理  由
一、訊據被告丁○○矢口否認上開犯行，辯稱：其本人於發現其
    所有之玉山銀行、臺灣企銀、第一銀行、台新銀行之提款卡
    及駕照等物遺失後，乃於96年4 月23日至臺北縣蘆洲分局五
    工派出所報案遺失，由員警甲○○受理；且上開臺灣企銀帳
    戶其本人已經很久沒有使用云云。經查：
（一）、被害人丙○○、乙○○於如附表所示時間、地點，因遭
        詐騙而匯款至丁○○上開臺灣企銀迴龍分行帳戶等情，
        業據被害人丙○○、乙○○於警詢中指訴綦詳，並有臺
        灣企銀帳戶開戶資料、資金往來明細各乙份暨郵政儲金
        匯業局自動櫃員機儲戶交易明細表等各在卷足憑（96年
        度偵字第17884 偵查卷第6 頁至第12頁；96年度偵字第
        15886 偵查卷第3 、4 頁；第9 頁至第12 頁 、第15頁
        背面）。
（二）、次查，證人即臺北縣政府警察局蘆洲分局五工派出所員
        警甲○○於本院審理時證稱：「96年4 月間我任職臺北
        縣政府警察局蘆洲分局五工派出所，96年7 月到9 月間
        ，被告丁○○來報皮夾、金融卡遺失... 被告有找過我
        們二次，第一次跟我說他前一天在新莊市遺失皮夾，裡
        面有金融卡，過了一、二星期又來找我，她跟我說檢察
        官要我開證明給他，我認為她可能涉及什麼案件，我就
        上刑事案件查詢系統，發覺她在四月份就有涉及人頭帳
        戶的案件。被告到我們派出所的日期我不記得，她第二
        次來的時候我有上刑事案件查詢系統，那是在96年7 、
        8 月的事情...96 年4 月份在派出所我沒有受理過被告
        的遺失案，我印象中她前後二次來找我，是相隔一、二
        星期的時間，所以她來的時候我認得... 這種遺失金融
        卡的情形不會紀錄在工作紀錄簿上面，因為我們不確定
        他是不是真的遺失」等語明確（本院卷第56頁至第58頁
        ）；又臺北縣政府警察局蘆洲分局五工派出所96年4 月
        24日工作紀錄簿及4 月份案件存檔資料，均查無被告丁○○遺失證件之報案紀錄，此有臺北縣政府警察局蘆洲
        分局97年2 月19日北縣警蘆刑字第0970005189號函附該
        分局交辦公文交辦單各1 紙在卷足憑（本院卷第74頁至
        第75頁）。依據前開證人甲○○之證述及臺北縣政府警
        察局蘆洲分局函文可知，均無法證明被告丁○○曾於96
        年4 月前往臺北縣政府警察局蘆洲分局五工派出所申報
        金融卡遺失，已如前述。可見被告丁○○上開所辯，是
        否屬實，誠屬有疑；況縱另被告丁○○確曾於96年4 月
        間前往臺北縣政府警察局蘆洲分局五工派出所申報皮夾
        、金融卡遺失，惟其時間點亦已在如附表所示詐騙時間
        犯行之後，被告是否於斯時至派出所備案金融卡遺失，
        均無法藉此推斷其就如附表所示之詐騙犯行可以全然無
        責。
（三）、又查，被告雖辯稱其上開臺灣企銀迴龍分行帳戶存簿係
        放在其先生處，已久未使用；而金融卡則在其自己身上
        ，應該是其自己帶孩子出去時，小孩玩丟的，事後在96
        年4 月底要使用時，才發現提款卡不見云云（本院卷第
        58頁、第59頁、第61頁）；參以被告前開陳稱皮夾連同
        提款卡一併遺失，應可確認被告平時係將臺灣企銀金融
        卡放置於隨身攜帶之皮夾內。然被告前既供稱於96年4
        月23日發現證件遺失後就到五工派出所報案，又依如附
        表所示之詐騙時間，被告之臺灣企銀迴龍分行帳戶於96
        年4 月19日時，即已成為詐騙集團之犯罪工具，則被告
        竟於數日後始發現隨身皮夾遺失，顯然與日常生活經驗
        不符。
（四）、另查，被告上開臺灣企銀迴龍分行帳戶之提款卡如係遺
        失，然個人金融提款密碼應非拾獲上開物品之人所得知
        悉，詐騙集團如何能隨意提領帳戶內金錢，亦屬有疑。
        縱令上開金融卡片上因被告自行載有提款密碼而可為持
        有人所知悉，然依一般常理，該提款卡之所有人於發現
        其所有之提款卡遺失後，衡情應會立即向原申請設立之
        金融機構辦理掛失，致該提款卡無法正常使用；此外雖
        所有人遺失前開提款卡，然所有人亦可能憑其未遺失之
        存摺、印章提款，是以依上述之說明，則詐騙集團是否
        願意甘冒詐騙犯罪所得無法提領之風險，仍執意使用該
        帳戶作為詐騙轉帳之工具，實令人啟疑。
（五）、綜上調查，本案應可認定上開金融卡係由被告交付予詐
        騙集團成員使用，嗣被告於事後再以報案遺失為由藉以
        脫免犯罪責任，方屬事實。由上所述，可見被告所辯，
        均屬推諉飾卸之詞，委不足採。又被告雖未必對於該收
        受帳戶犯罪集團成員之詐欺對象、手法等內容知之甚詳
        ，但以其社會經驗仍應可得預見該帳戶係犯罪集團為防
        止司法機關追查而使用之工具，然其對該可能發生之犯
        罪事實仍予漠視，並執意交付上開金融機構帳戶，可見
        被告對於幫助他人犯罪應有間接故意甚明。故被告雖辯
        稱不知該帳戶係供犯罪所用云云，顯係卸責之詞，顯不
        足採。綜上所述，本件事證已臻明確，被告犯行應堪認
        定。
二、按本件被告將其申請金融帳戶之金融卡交付詐欺集團真實姓
    名不詳之成年成員使用，使該詐欺集團作為對被害人實施詐
    欺取財犯罪之取款工具，顯係基於幫助他人實施詐欺取財犯
    罪之間接故意，且所為提供金融帳戶之行為，亦屬刑法詐欺
    罪構成要件以外之行為，故核其所為，均係犯刑法第30條第
    1 項、第339 條第1 項之幫助詐欺罪；又其幫助他人犯罪，
    為從犯，應依同法第30條第2 項之規定，按正犯之刑減輕之
    。 查被告有如事實欄第一段所述犯罪科刑執行情形，此有
   臺 灣高等法院被告前案紀錄表1 紙在卷可稽。被告於受徒刑
   執行完畢後，5 年內故意再犯本件有期徒刑以上之本罪，應
   依刑法第47條第1 項規定論以累犯，並加重其刑；並依刑法
   第71條第1 項規定，就被告刑度先加後減之。爰審酌被告明
   知詐欺人士犯案猖獗，時有利用他人帳戶詐取款項之情事，
   竟仍恣意提供金融機構帳戶予不詳人士使用，使犯罪集團得
   以從事詐財行為，增加被害人尋求救濟追償之困難，並使犯
   罪之追查趨於複雜，且不法人士亦得以順利掩飾其詐欺所得
   之財物，對於社會秩序及正常交易安全造成危害，被害人丙○○、乙○○二人被詐騙之金額共計新台幣8836元，兼衡被
   告始終否認犯行，犯後態度不佳等一切情狀，量處如主文所
   示之宣告刑，並諭知易科罰金之折算標準，以示懲儆。
三、按中華民國96年罪犯減刑條例業經立法院於96年6月15日三
    讀通過，嗣經總統於96年7月4日令公布，依同條例第16條規
    定，於96年7月16日施行。查被告犯罪時間，係在民國96年4
    月24日以前，所犯之罪亦合於中華民國96年罪犯減刑條例第
    2條第1項第3款規定之減刑條件，爰予以減其宣告刑二分之
    一如主文所示，並諭知易科罰金之折算標準。
四、公訴意旨另以：被告丁○○意圖為自己不法所有之犯意，於
    交付上開臺灣企銀迴龍分行帳戶予詐騙集團時，同時將其開
    設於玉山銀行、第一銀行、台新銀行帳戶之提款卡及密碼，
    亦連同交付之，因認被告交付上揭帳戶之行為亦涉犯有刑法
    第第30條、第339 條第1 項之幫助詐欺取財罪云云。然查：
（一）、按犯罪事實應依證據認定之，無證據不得認定其犯罪事
        實。又不能證明被告犯罪者，應諭知無罪之判決，刑事
        訴訟法第154 條第2 項、第301 條1 項分別定有明文。
        再按，事實之認定，應憑證據，如未能發現相當證據，
        或證據不足以證明，自不能以推測或擬制之方法，為裁
        判基礎；且認定不利於被告之事實須依積極證據，苟積
        極證據不足為不利於被告事實之認定時，即應為有利於
        被告之認定；再認定犯罪事實所憑之證據，雖不以直接
        證據為限，間接證據亦包括在內，然無論直接證據或間
        接證據，其為訴訟上之證明，須於通常一般之人均不致
        有所懷疑，而得確信其為真實之程度者，始得據之為有
        罪之認定，倘其證明尚未達到此一程度，而有合理之懷
        疑存在，無從使事實審法院得有罪之確信時，即應由法
        院為諭知被告無罪之判決（最高法院40年台上字第86號
        、30年上字第816 號、76年台上字第4986號判例參照）
        。
（二）、檢察官起訴書認被告丁○○提供玉山銀行、第一銀行、
        台新銀行帳戶之行為涉犯幫助詐欺取財罪，無非係以被
        告丁○○於96年7 月30日在檢察官偵查訊問時，供稱上
        揭三個金融機構帳戶亦遺失等語為主要論據。
（三）、查被告所稱同時遺失臺灣企銀、玉山銀行、第一銀行、
        台新銀行之帳戶金融卡等語，其真實性固有疑義已如前
        敘，惟依現有事證，除前揭經認定幫助詐欺取財犯罪之
        臺灣企銀迴龍分行帳戶外，其餘玉山銀行、第一銀行、
        台新銀行帳戶部分，均無法認定有任何遭詐騙集團做為
        詐欺取財犯罪工具事實；基於上述說明，縱被告確有交
        付該三個帳戶提款卡予詐騙集團，惟基於幫助犯從屬原
        則，因無證據證明被告之前揭玉山銀行、第一銀行、台
        新銀行等三個帳戶有被詐騙集團做為詐欺取財之犯罪工
        具；由此可見，被告顯然並未構成幫助詐欺取財罪犯行
        ，從而自難遽論被告以檢察官所指述之前揭幫助詐欺取
        財罪責。
（四）、綜上調查，上開部分依檢察官所提事證，實難遽認被告
        涉犯有刑法第30條、第339 條第1 項之幫助詐欺取財罪
        犯行。此外，復查無其他積極證據足資證明被告有檢察
        官所指述之上開幫助詐欺取財罪犯行，自不能證明被告
        犯有該部分犯罪；惟不能證明被告上開犯罪部分，因檢
        察官認與前開起訴判決被告有罪部分，係法律上一罪之
        關係，爰不另為無罪之諭知，併予敘明。
據上論斷，應依刑事訴訟法第299 條第1 項前段、刑法第30條、
第339 第1 項、第47條第1 項、第41條第1 項前段，刑法施行法
第1 條之1 第1 項、第2 項前段，中華民國96年罪犯減刑條例第
2 條第1 項第3 款、第7 條、第9 條，判決如主文。
本案經檢察官連思藩到庭執行職務。
中    華    民    國    97    年    3     月    14    日
                  刑事第二庭  審判長法  官 王復生
                                    法  官 楊千儀
                                    法  官 陳坤地
上列正本證明與原本無異。
如不服本判決，應於送達後10日內敘明上訴理由，向本院提出上
訴狀。
                                    書記官 林壯隆
中    華    民    國    97    年    3     月    17    日
附錄本案論罪科刑法條全文：
刑法第339條第1項：
意圖為自己或第三人不法之所有，以詐術使人將本人或第三人之
物交付者，處 5 年以下有期徒刑、拘役或科或併科 1,000 元以
下罰金。
 附  表
┌──┬───────────────────┬──────┐
│編號│          詐騙時間及手法              │  匯款金額  │
├──┼───────────────────┼──────┤
│ 一 │96年4月19日20時30分許，自稱「陳小姐」 │新臺幣3737元│
│    │之成年女子向被害人丙○○訛稱先前在雅虎│            │
│    │奇摩拍賣網站購買衣服之匯款有問題，並要│            │
│    │求丙○○前往自動提款機操作取消約定轉帳│            │
│    │，致丙○○陷於錯誤，依其指示匯款如右所│            │
│    │示之金額至丁○○前開臺灣企銀迴龍分行帳│            │
│    │戶內。                                │            │
├──┼───────────────────┼──────┤
│ 二 │96年4 月19日22時44分許，自稱「陳小姐」│新臺幣5099元│
│    │之成年女子向被害人乙○○訛稱先前在網站│            │
│    │購物之匯款有問題，並要求乙○○前往自動│            │
│    │提款機操作取消約定轉帳，致乙○○陷於錯│            │
│    │誤，依其指示匯款如右所示之金額至丁○○│            │
│    │前開臺灣企銀迴龍分行帳戶內。          │            │
└──┴───────────────────┴──────┘


司法院資訊處製作；財團法人民間司法改革基金會備份。
